臺灣高等法院刑事判決　　　　　　　　96年度上易字第1941號
上　訴　人
即　被　告　乙○○原名曾敬超
上列上訴人因詐欺案件，不服臺灣板橋地方法院96年度易字第
1098號，中華民國96年6月29日第一審判決（起訴案號：臺灣板
橋地方法院檢察署95年度偵字第26071號），提起上訴，本院判
決如下：
    主  文
原判決撤銷。
乙○○幫助意圖為自己不法之所有，以詐術使人將本人之物交付
，處有期徒刑肆月，如易科罰金，以銀元佰元即新臺幣玖佰元
折算壹日，減為有期徒刑貳月，如易科罰金，以銀元參佰元即新
臺幣玖佰元折算壹日。
    事  實
一、乙○○明知依一般社會生活之通常經驗，本可預見提供其於
    金融機構開立之帳戶予姓名年籍不詳之人使用，可能幫助不
    詳犯罪集團作為不法取得他人款項之用，竟仍不違其本意，
    基於幫助詐欺之不確定故意，將其於民國93年3 月25日向合
    作金庫商業銀行新莊分行所開設之帳號0000000000000 號之
    活期儲蓄存款帳戶之存摺、金融卡及密碼等物，於93年3 月
    25日至同年4 月7 日間某日，在不詳地點，交付予真實姓名
    年籍不詳、綽號「小峰」之成年男子，以此方式幫助該名成
    年男子所屬詐欺集團為詐欺取財之犯行。嗣上開詐欺集團成
    員取得上開帳戶後，即基於意圖為自己不法所有之犯意，於
    93年4 月7 日21時30分許，撥打電話予甲○○，自稱臺灣銀
    行行員，並表示甲○○之金融卡業遭側錄，請甲○○與臺北
    市刑警隊警官備案並與金融局聯絡，甲○○遂於同日22時47
    分及22時49分（起訴書誤載為4 月8 日，應予更正）依指示
    至臺中市○○路與中港路旁之土地銀行提款機以ATM 轉帳方
    式轉帳新臺幣（下同）25,999元（起訴書誤載為25,099元，
    應予更正）及5,099 元至乙○○上揭帳戶內，旋遭提領一空
    。嗣因甲○○查覺受騙而報警。
二、案經臺北縣政府警察局新莊分局報告臺灣板橋地方法院檢察
    署偵查起訴。
    理  由
壹、程序部分：
一、按被告以外之人於審判外之陳述，雖不符刑事訴訟法第159
    條之1 至第159 條之4 之規定，而經當事人於審判程序同意
    作為證據，法院審酌該言詞陳述或書面陳述作成時之情況，
    認為適當者，亦得為證據；當事人、代理人或辯護人於法院
    調查證據時，知有刑事訴訟法第159 條第1 項不得為證據之
    情形，而未於言詞辯論終結前聲明異議者，視為有前項之同
    意，刑事訴訟法第159 條之5 定有明文。查本件證人即被害
    人甲○○於警詢中所為陳述（詳95年度偵字第26071 號卷第
    8-9 頁），雖為審判外之陳述而屬傳聞證據，然被告迄於言
    詞辯論終結前未就此部分證據能力部分聲明異議，並經本院
    審酌其等陳述作成時之情況，核無違法取證之瑕疵，認以之
    作為證據為適當，自有證據能力。
二、關於證人甲○○之土地銀行自動動員機交易明細表、合作金
    庫銀行開戶資料、客戶交易料查詢、玉山商業銀行新莊分行
    存款戶約定書、臺灣土地銀行新莊分行開戶資料部分：
(一)按除顯有不可信之情況外，從事業務之人於業務上或通常業
    務過程所須製作之紀錄文書、證明文書，得為證據，刑事訴
    訟法第159條之4第2款定有明文。
(二)查證人甲○○之土地銀行自動櫃員機交易明細表、合作金庫
    銀行開戶資料、客戶交易料查詢、玉山商業銀行新莊分行存
    款戶約定書、臺灣土地銀行新莊分行開戶等資料，係土地銀
    行、合作金庫銀行、玉山商業銀行及臺灣土地銀行行員依其
    業務上通常所製作之紀錄及證明文書，並非臨訟所為，且無
    顯不可信之情況，依上開說明，自具有證據能力。
貳、實體部分：
一、訊據被告乙○○固坦承申請上開銀行帳戶並領得存摺等物之
    事實，惟矢口否認有何幫助詐欺犯行，辯稱：伊係委託綽號
    「小峰」之男子幫忙申辦信用貸款而在「小峰」陪同下，前
    往合作金庫商業銀行新莊分行開設上開帳戶，伊辦好帳戶存
    摺及提款卡後，便將上開帳戶存摺、提款卡（含密碼）、印
    章及身分證影本等交與小峰，「小峰」稱申辦成功後給付貸
    款額度1 成之手續費，嗣後貸款並未如期核貸云云。惟查：
(一)被告於93年3 月25日至合作金庫商業銀行新莊分行申請開立
    帳號0000000000000 號之活期儲蓄存款帳戶，並領取存摺、
    提款卡之事實，業據被告於原審訊問及審理時自承在卷，且
    有合作金庫商業銀行新莊分行95年11月22日合金莊字第0950
    007394號函附之開戶資料及交易資料查詢單1份在卷可按。
    又證人甲○○於93年4月7日22時47分及22時49分遭詐騙集團
    詐騙，致以ATM轉帳方式轉帳25,999元及5,099元至被告上揭
    帳戶內，隨即遭人以提款卡提領一空等情，業據證人甲○○
    於警詢時指述歷歷，並有土地銀行交易明細表2紙附卷可按
    （詳前開偵查卷第11頁），足見被告之上開合作金庫銀行帳
    戶，確遭詐欺集團利用以做為詐欺之犯行使用無誤。
(二)被告雖執前詞置辨，然向金融機構申請信用貸款，需提出申
    請書並檢附在職證本、身分證、財力或所得證明等資料，於
    金融機構徵信審核通過後，再辦理對保等手續，俟上開貸款
    程序完成後再行撥款，貸款人毋庸交付金融卡或密碼予貸款
    之金融機構；且信用貸款為金融機構之業務範圍，被告若有
    貸款需要，本得直接、親自至金融機構申請，其捨此正當、
    便宜之管道不為，而大費周章委由他人代辦，且被告既對該
    代辦人員之年籍資料全然不知，率爾將帳戶之存摺、提款卡
    及密碼交予該不詳之人，實與常理有違；又被告縱係為辦理
    銀行貸款而交付帳戶予貸款代辦人，被告對該代辦者之身分
    全然不知，率將帳戶之提款卡暨密碼併交該代辦者，豈全無
    掛心核貸之款項立遭代辦者冒領一空，益徵被告所辯，實有
    違常情，並不足取。
(三)又於金融機構開設帳戶，請領存摺及金融卡，係針對個人身
    分之社會信用而予以資金流通，具有強烈之屬人性格，而金
    融帳戶作為個人理財之工具，申請開設並無任何特殊之限制
    ，一般民眾皆得以存入最低開戶金額之方式申請取得，且同
    一人均得在不同之金融機構申請數個存款帳戶使用，乃公眾
    所週知之事實，依一般人之社會經驗，遇不熟識之人以各種
    名目索取金融帳戶，當無不起疑心之理。況以今日社會，利
    用手機簡訊、代辦貸款等手段詐財之事，迭有所聞，被告對
    此應無不知之理。其對索取帳戶存摺、提款卡之人可能利用
    帳戶做為其詐欺取財，使偵查機關不易偵查，事前應足以預
    見，竟仍將其銀行之存摺、金融卡及提款密碼交給該真實姓
    名年籍不詳之成年男子使用，顯有容認犯罪事實發生之本意
    。又被告於警詢時辯稱：身份證遺失，曾向台中市西屯區戶
    政事務所申請補發過。其身份證被人冒用開戶云云，惟查，
    被告並未辦理補發身份證情事，此有台中市西屯區戶政事務
    所95 年11月24日中市西屯戶字第0950006856號函一紙可證
    （見95年度偵字第26071號卷第26頁），益徵被告確有幫助
    該真實姓名年籍不詳之成年人利用其金融機構帳戶詐欺取財
    之不確定故意及行為甚明。綜上所述，本案事證已臻明確，
    被告幫助詐欺取財犯行，洵堪認定，應依法論科。
二、查被告行為後，刑法業於94年2 月2 日修正公布，95年7 月
    1 日起施行，其中與本件有關部分之第2 條、第41條、第30
    條均業已修正。按「行為後法律有變更者，適用行為時之法
    律，但行為後之法律有利於行為人者，適用最有利於行為人
    之法律」，修正後刑法第2 條第1 項定有明文。此條規定係
    規範行為後法律變更所生新舊法律比較適用之準據法，本身
    尚無新舊法比較之問題，於新法施行後，應一律適用新法第
    2 條第1 項之規定，為「從舊從輕」之比較，先予敘明。再
    按本次法律變更，比較時應就罪刑有關之共犯、未遂犯、想
    像競合犯、牽連犯、連續犯、結合犯，以及累犯加重、自首
    減輕暨其他法定加減原因（如身分加減）與加減例等一切情
    形，綜其全部罪刑之結果而為比較，且就比較之結果，須為
    整體之適用，不能割裂分別適用各該有利於行為人之法律，
    此即法律變更之比較適用所應遵守之「罪刑綜合比較原則」
    及「擇用整體性原則」（參見最高法院24年上字第4634號判
    例、27年上字第2615號判例、及最高法院95年度第8 次刑事
    庭會議決議意旨），茲就本件新舊法比較結果說明如下：
(一)修正刑法係自95年7 月1 日起施行，在此之前，刑法分則編
    有關罰金刑之貨幣單位係銀元；且依刑法分則編應處罰金者
    ，應適用罰金罰鍰提高標準條例第1 條、第4 條之規定，亦
    即應按各該具體條文制定或修正之時間先後，定其提高之倍
    數。惟被告行為後，刑法施行法增訂第1 之1 條，於95年6
    月14日經總統公布，並自同年7 月1 日起施行；該條規定：
    「中華民國94年1 月7 日刑法修正施行後，刑法分則編所定
    罰金之貨幣單位為新臺幣。94年1 月7 日刑法修正時，刑法
    分則編未修正之條文定有罰金者，自94年1 月7 日刑法修正
    施行後，就其所定數額提高為30倍。但72年6 月26日至94年
    1 月7 日新增或修正之條文，就其所定數額提高為3 倍」。
    亦即自95年7 月1 日起，刑法分則編所定罰金之貨幣單位，
    由原來之銀元改為新臺幣；且94年1 月7 日刑法修正時，刑
    法分則編未修正之條文定有罰金者，自95年7 月1 日起，有
    關罰金之數額提高為30倍。查刑法339 條第1 項之罪有罰金
    刑之處罰，且自24年7 月1 日施行後即未再修正，依增訂刑
    法施行法第1 之1 條之規定，其罰金以新臺幣為單位，數額
    應提高30倍。此規定因屬前揭罰金罰鍰提高標準條例第1 條
    但書所稱之「法律已依一定比率規定罰金或罰鍰之數額或倍
    數」，自應優先適用，另修正後刑法第33條第5 款亦已將罰
    金刑調整為新臺幣1,000 元以上，以百元計算，故依前述標
    準換算後，上開法條之罰金刑度部分已變更為「新臺幣30,0
    00元以下，新臺幣1,000 元以上」，然依被告行為時之刑罰
    法律，即罰金罰鍰提高標準條例第1 條前段及修正前刑法第
    33條第5 款規定之罰金最低額銀元1 元計算，上開法條之罰
    金刑最高為銀元1,000 元，最低額為銀元1 元，若換算為新
    臺幣，最高額雖與新法同為新臺幣30,000元，然最低額僅為
    新臺幣3 元。因此，比較上述修正前、後之刑罰法律，自以
    被告行為時關於科處罰金刑之法律較有利於被告。
(二)另刑法第41條第1 項前段有關易科罰金折算標準之規定，95
    年7 月1 日起施行之新刑法修正為：「犯最重本刑為五年以
    下有期徒刑以下之刑之罪，而受六個月以下有期徒刑或拘役
    之宣告者，得以新臺幣一千元、二千元或三千元折算一日，
    易科罰金」，而依修正前同條項（「得以銀元一元以上三元
    以下折算一日，易科罰金」）及修正前罰金罰鍰提高標準條
    例第2 條（現已刪除）規定，就其原定數額提高為100 倍折
    算1 日，則係以銀元100 元至300 元折算1 日，經折算為新
    臺幣幣值後，以新臺幣300 元至900 元折算1 日。是比較修
    正前後之易科罰金折算標準，自以行為時即修正前之規定，
    較有利於被告。
(三)刑法第30條關於幫助犯之規定：刑法第30條之部分雖已修正
    施行，然修正前刑法第30條係規定：「幫助他人實行犯罪行
    為者，為幫助犯。雖他人不知幫助之情者，亦同。幫助犯之
    處罰，得按正犯之刑減輕之」，而修正後之刑法第30 條 則
    規定：「幫助他人犯罪者，為從犯。雖他人不知幫助之情者
    ，亦同。從犯之處罰，得按正犯之刑減輕之」，主要係用語
    上之修正，關於刑罰加重之規定並無變更，應不生新舊法比
    較之問題，應逕適用裁判時有效之規範，即修正後刑法第30
    條之規定。
三、按刑法上之幫助犯，係對於犯罪與正犯有共同之認識，而以
    幫助之意思，對於正犯資以助力，而未參與實施犯罪之行為
    者而言（最高法院75年度台上字第1509號、88年度台上字第
    1270號判決亦同此意旨）。是以，如未參與實施犯罪構成要
    件之行為，而係出於幫助之意思提供助力，即屬幫助犯，非
    共同正犯。查本案被告乙○○基於幫助之犯意，提供上開所
    示之存摺、金融卡及密碼予他人，並供真實姓名不詳之人使
    用，已如前述，被害人甲○○在遭施用詐術後而陷於錯誤，
    致轉帳至被告所提供之上開帳戶，是被告所為係參與刑法詐
    欺罪構成要件以外之行為，且在無證據證明被告係以正犯而
    非以幫助犯之犯意參與犯罪之情形下，應認其所為係幫助犯
    而非正犯行為。核被告乙○○所為，係犯刑法第30條第1 項
    前段、第339 條第1 項之幫助詐欺取財罪。被告基於幫助之
    犯意而為非屬詐欺取財犯行之構成要件行為，為幫助犯，爰
    依刑法第30條第2 項之規定，按正犯之刑減輕之。
四、原審對被告予以論罪科刑，固非無見，惟查：被告行為後，
    九十六年罪犯減刑條例業於九十六年七月四日經總統公布，
    並於同年月十六日施行，被告係於九十六年四月二十四日以
    前犯罪，符合罪犯減刑條例第二條第一項第三款之規定，應
    予以減刑，原審未及審酌，容有未洽。被告上訴意旨否認犯
    罪，雖無理由，但原判決既有上開可議之處，自應由本院予
    以撤銷改判。爰審酌被告提供存摺、金融卡及密碼等予不法
    詐欺集團牟利，助長他人犯罪，非但增加被害人尋求救濟及
    治安機關查緝犯罪之困難，亦使不法詐欺犯得以順利掩飾其
    詐欺所得之財物，危害被害人財產安全及社會治安，暨被告
    犯罪後否認犯行之態度等一切情狀，量處如主文第二項所示
    之刑；再依九十六年罪犯減刑條例減輕其刑，並諭知易科罰
    金之折算標準。
據上論斷，應依刑事訴訟法第369條第1項前段、第364條、第299
條第1項前段，刑法第2條第1項前段、第30條第1項前段、第2項
、第339條第1項、修正前刑法第41條第1項前段，修正前罰金罰
鍰提高標準條例第1條前段、第2條，中華民國96年罪犯減刑條例
第2條第1項第3款、第7條、第9條，現行法規所定貨幣單位折算
新臺幣條例第2條，判決如主文。
本案經檢察官張啟彬到庭執行職務。
中　　華　　民　　國　　96　　年　　9　　月　　 26　　日
 　　　　　 刑事第十六庭  審判長法　官 葉騰瑞
                                法　官 王炳梁
                                法　官 莊明彰
以上正本證明與原本無異。
不得上訴。
                                書記官 周素秋
中　　華　　民　　國　　96　　年　　9　　月　　 26　　日
附錄：本案論罪科刑法條全文
中華民國刑法第339條
（普通詐欺罪）
意圖為自己或第三人不法之所有，以詐術使人將本人或第三人之
物交付者，處5年以下有期徒刑、拘役或科或併科1千元以下罰金
。
以前項方法得財產上不法之利益或使第三人得之者，亦同。
前二項之未遂犯罰之。
